臺灣臺南地方法院刑事判決　　　　　　 99年度簡上字第391號
上　訴　人　臺灣臺南地方法院檢察署檢察官
被　　　告　李自力
上列上訴人因被告重利案件，不服本院99年度簡字第2376號中華
民國99年9月30日第一審簡易判決（聲請簡易判決處刑書案號：9
9年偵字第11224號），提起上訴，暨移送併辦（99年度偵字第13
782號），被告就被訴事實為有罪之陳述，本院管轄之第二審合
議庭裁定改依簡式審判程序，判決如下：
    主  文
原判決撤銷。
李自力犯重利罪，處有期徒刑參月，如易科罰金，以新臺幣壹仟
元折算壹日。扣案手機壹支、名片玖張、商業本票簿壹本，均沒
收。
    事  實
一、李自力基於重利之犯意，自民國九十九年三月間起，在報紙
    刊登借款廣告，並以電話號碼0000000000號之行動電話為聯
    絡工具，並乘附表編號1.至3.所示借款人急需用錢之際，貸
    予現金，而收取與原本顯不相當之利息（貸款金額及利率詳
    如附表所示）。嗣於九十九年七月十五日十四時三十分許，
    李自力向林沛蓁收取利息新台幣一萬二千五百元時，在臺南
    市○區○○路四段六十五巷口前為警查獲，並當場為警扣得
    一萬二千五百元、林沛蓁所質押之護照一本、國民身分證影
    本及所簽發之四萬元本票各一張（以上均已發還林沛蓁）、
    李自力用以聯絡借款及收取利息之手機一支、名片九張、商
    業本票簿一本等物。員警再循線查獲附表編號2.及3.犯行，
    並扣得李建良簽發用以擔保之本票二紙、陳昭雄簽發用以擔
    保之本票三紙。
二、案經臺南市警察局第五分局報告臺灣臺南地方法院檢察署檢
    察官偵查後聲請簡易判決暨移送併辦。
    理  由
一、上開犯罪事實有下列證據可資證明：
  (一)被告自白。
  (二)被害人林沛蓁、李建良及陳昭雄之指訴
  (三)刊登借款廣告之報紙一份、扣案手機一支、名片九張、商業
    本票簿、李建良簽發之本票二紙、陳昭雄簽發之本票三紙、
    證物認領保管單一紙。
二、論罪科刑
  (一)核被告所為，係犯刑法第三百四十四條重利罪。被告以登報
    方式招攬急須貸款之不特定人士向其告借，藉以收取重利，
    主觀上即有持續反覆為重利行為之意，參諸最高法院九十五
    度台上字第一０七九號判決意旨：『按刑事法若干犯罪行為
    態樣，本質上原具有反覆、延續實行之特徵，立法時既予特
    別歸類，定為犯罪構成要件之行為要素，則行為人基於概括
    之犯意，在密切接近之一定時、地持續實行之複次行為，倘
    依社會通念，於客觀上認為符合一個反覆、延續性之行為觀
    念者，於刑法評價上，即應僅成立一罪，學理上所稱「集合
    犯」之職業性、營業性或收集性等具有重複特質之犯罪均屬
    之，例如經營、從事業務、收集、販賣、製造、散布等行為
    概者是』，是被告所為多次貸放重利之犯行，評價上應認僅
    成立一罪，即學理上所稱「集合犯」。原聲請簡易判決處刑
    意旨雖僅就被告所為附表編號1.之犯行提起公訴，然檢察官
    就犯罪事實一部起訴者，效力及於全部，而被告所為附表編
    號2.及3.犯行，與已聲請簡易判決處刑部分，既有實質上一
    罪之集合犯關係，本院自得加以一併審酌。
  (二)原審以被告重利犯行事證明確，依刑事訴訟法第四百四十九
    條第一項前段、第四百五十四條第二項，刑法第三百四十四
    條、第四十一條第一項前段，刑法施行法第一條之一，逕以
    簡易判決量處被告拘役四十日，並諭知以新臺幣一千元折算
    一日之易科罰金標準，認事用法原無不當，量刑亦屬妥適，
    惟被告所為附表編號2.及3.犯行，與附表編號1.部分，有實
    質上一罪之集合犯關係，原審未及審酌，即有未合。檢察官
    以此為由提起上訴，非無理由，應由本院予以撤銷改判。爰
    審酌被告不思循正途謀取財富，反利用借款人處於經濟弱勢
    ，需款恐急之際，預定苛刻條件，藉以取得重利，殊屬不該
    ，惟被告犯後已坦認犯行，態度良好等一切情狀，量處如主
    文所示之刑，並均諭知易科罰金之折算標準。扣案手機一支
    、名片九張及商業本票簿一本，為被告所有供犯罪所用之物
    ，業據被告供明在卷，均應依刑法第三十八條第一項第二款
    宣告沒收。
據上論斷，應依刑事訴訟法四百五十五條之一第一項、第三項、
第二百七十三條之一第一項、第三百六十九條，刑法第三百四十
四條、第四十一條第一項前段、第三十八條第一項第二款，刑法
施行法第一條之一，判決如主文。
本案經檢察官黃淑妤到庭執行職務
中    華    民    國   100    年    4     月    7     日
        刑事第十一庭  審判長法  官  鍾邦久
                            法  官  蔡直青
                            法  官  包梅真
以上正本證明與原本無異。
不得上訴。
                            書記官  李淑秋
中    華    民    國   100    年    4     月    7     日
附錄本案論罪科刑法條全文
中華民國刑法第344條：
（重利罪）
乘他人急迫、輕率或無經驗貸以金錢或其他物品，而取得與原本
顯不相當之重利者，處1年以下有期徒刑、拘役或科或併科1千元
以下罰金。
附表
┌──┬───┬────┬────┬────┬────┬────┐
│編號│被害人│借貸日期│借貸金額│計息方式│質押物品│繳息情形│
│    │      │        │(新臺幣)├────┤        │        │
│    │      │        │        │貸款利息│        │        │
│    │      │        │        │(月利率)│        │        │
├──┼───┼────┼────┼────┼────┼────┤
│1.  │林沛蓁│99年05月│2萬元   │每10天為│面額4 萬│第1期利 │
│    │      │13日    │        │1期，每 │元本票1 │息預扣，│
│    │      │        │        │期1萬元 │紙、護照│之後又繳│
│    │      │        │        │本金需支│1本、身 │息5次。 │
│    │      │        │        │付利息17│分證影本│        │
│    │      │        │        │00元    │1紙     │        │
│    │      │        │        ├────┤        │        │
│    │      │        │        │51%     │        │        │
├──┼───┼────┼────┼────┼────┼────┤
│2.  │李建良│99年04月│陸續貸以│每10日為│面額1萬 │第1期利 │
│    │      │中旬至99│1萬元、1│1期，每 │元、1萬 │息預扣，│
│    │      │年7月間 │萬元及2 │期1萬元 │元及2萬 │之後又繳│
│    │      │止      │萬元    │本金需支│元之本票│息多次  │
│    │      │        │        │付利息12│各1紙、 │        │
│    │      │        │        │00元    │身分證正│        │
│    │      │        │        ├────┤本1紙   │        │
│    │      │        │        │36%     │        │        │
├──┼───┼────┼────┼────┼────┼────┤
│3.  │陳昭雄│99年5月 │陸續貸以│每10日為│面額2萬 │第1期利 │
│    │      │至99年7 │2萬元、1│1期，每 │元、1萬 │息預扣，│
│    │      │月間止  │萬元及1 │期1萬元 │元及1萬 │之後又繳│
│    │      │        │萬元    │本金需支│元之本票│息多次  │
│    │      │        │        │付利息15│各1紙、 │        │
│    │      │        │        │00元    │身分證正│        │
│    │      │        │        ├────┤本1紙   │        │
│    │      │        │        │45%     │        │        │
└──┴───┴────┴────┴────┴────┴────┘